ACORDAO-COMPLETO-2497708

ACÓRDÃO 10391/2021 ATA 29/2021 - SEGUNDA CÂMARA

VISTOS, relatados e discutidos estes autos de tomada de contas especial, em que se aprecia recurso de reconsideração interposto pela Drogaria Suprema Ltda. - ME contra o Acórdão 1414/2020-TCU-Segunda Câmara, relatora a Ministra Ana Arraes (peça 54) , que julgou tomada de contas especial instaurada pelo Fundo Nacional de Saúde (FNS) , em desfavor da Drogaria Suprema Ltda. - ME, solidariamente com Cláudia Breves, representante legal da empresa, em razão da aplicação irregular dos recursos repassados à referida pessoa jurídica, no âmbito do Programa Farmácia Popular do Brasil - Aqui Tem Farmácia Popular (PFPB) -, no período de 23/11/2011 a 3/10/2014,
ACORDAM os Ministros do Tribunal de Contas da União, reunidos em sessão da Segunda Câmara, diante das razões expostas pelo relator, em:
9.1 nos termos dos arts. 32, inciso I e 33, da Lei 8.443/1992, conhecer do recurso interposto por José Luiz Claudino de Souza (XXX.260.054-XX) para, no mérito, dar-lhe provimento parcial, e dar a seguinte redação ao item 9.4 do acórdão recorrido;
"9.4. aplicar-lhes multas individuais de R$ 40.000,00 (quarenta mil reais) , a serem recolhidas aos cofres do Tesouro Nacional, com atualização monetária calculada da data deste acórdão até a data do pagamento, se este for efetuado após o vencimento do prazo abaixo estipulado;"
9.3 dar ciência desta deliberação ao recorrente, à Procuradoria da República no Estado de Pernambuco e demais interessados no processo, informando que o teor integral das peças que o integram poderá ser obtido no endereço eletrônico www.tcu.gov.br/acordaos e que o acesso às demais peças do processo pode ser obtido no endereço eletrônico deste Tribunal, opção "vista eletrônica".

Recurso de reconsideração interposto pela Drogaria Suprema Ltda.  ME, contra o Acórdão 1.414/2020-TCU-2ª Câmara, da relatoria da Ministra Ana Arraes (peça 54).

Segunda Câmara

Fundo Nacional de Saúde - MS.

3. Interessados/Responsáveis/Recorrentes:
3.1. Recorrente: Drogaria Suprema Ltda - Me (03.046.682/0001-61).
3.2. Responsáveis: Claudia Breves (XXX.071.011-XX); Drogaria Suprema Ltda - Me (03.046.682/0001-61)

13.1. Ministros presentes: Bruno Dantas (Presidente), Augusto Nardes, Aroldo Cedraz e Raimundo Carreiro (Relator).
13.2. Ministros-Substitutos presentes: Marcos Bemquerer Costa e André Luís de Carvalho.

ACORDAO-COMPLETO-2530757

Acórdão de Relação 1313/2022 - Segunda Câmara

Acórdão de Relação

RAIMUNDO CARREIRO

Ministra Ana Arraes.

Trata-se de tomada de contas especial instaurada pelo Fundo Nacional de Saúde (FNS) , em desfavor da Drogaria Suprema Ltda. - ME, solidariamente com Cláudia Breves, representante legal da empresa, em razão da aplicação irregular dos recursos repassados à Drogaria Suprema Ltda. - ME, no âmbito do Programa Farmácia Popular do Brasil - Aqui Tem Farmácia Popular (PFPB) -, no período de 23/11/2011 a 3/10/2014.
2.	Examina-se, nesta oportunidade, recurso de reconsideração interposto pela Drogaria Suprema Ltda. - ME contra o Acórdão 1414/2020-TCU-Segunda Câmara, relatora a Ministra Ana Arraes (peça 54) . Transcrevo, com ajustes de forma, a instrução produzida pela Secretaria de Recursos (Serur) à peça 128, endossada pelo corpo diretivo da Unidade (peças 129-130) e que obteve parecer convergente, em cota simples, do representante do MP/TCU, Procurador Júlio Marcelo de Oliveira (peça 131) .
"INTRODUÇÃO 
1. Trata-se de recurso de reconsideração interposto pela Drogaria Suprema Ltda. - ME contra o Acórdão 1414/2020-TCU-Segunda Câmara, da relatoria da Ministra Ana Arraes (peça 54) , que apresenta o seguinte teor:  
VISTA, relatada e discutida a tomada de contas especial instaurada pelo Fundo Nacional de Saúde em virtude de aplicação irregular de recursos repassados à Drogaria Suprema Ltda. no âmbito do Programa Farmácia Popular do Brasil - Aqui Tem Farmácia Popular (PFPB) . 
ACORDAM os ministros do Tribunal de Contas da União, reunidos em sessão da 2ª Câmara, ante as razões expostas pela relatora, e com fundamento nos arts. 1º, inciso I, 12, § 3º, 16, inciso III, alíneas "b" e "c" e § 3º, 19, 23, inciso III, 26, 28, incisos I e II, e 57 da Lei 8.443/1992 c/c os arts. 214, inciso III, alínea "a", e 215 a 217 do Regimento Interno, em:  
9.1. excluir Carla Vanessa de Souza Tenório (CPF XXX.248.291-XX) do rol de 
responsáveis cadastrados no processo; 
9.2. julgar irregulares as contas da Drogaria Suprema Ltda. e de Cláudia Breves; 
9.3. condená-las, solidariamente, ao recolhimento aos cofres do Fundo Nacional de Saúde das quantias a seguir especificadas, atualizadas monetariamente e acrescidas de juros de mora desde as datas indicadas até a data do pagamento: 
	VALOR ORIGINAL (R$) 
	DATA DA OCORRÊNCIA 

	27,54 
	23/11/2011 

	23,37 
	9/12/2011 

	139,34 
	9/12/2011 

	134,24 
	30/12/2011 

	13,77 
	30/12/2011 

	173,37 
	30/12/2011 

	633,38 
	8/2/2012 

	41,31 
	8/2/2012 

	956,44 
	12/3/2012 

	1.232,72 
	27/3/2012 

	37,77 
	27/3/2012 

	393,25 
	27/4/2012 

	891,30 
	26/7/2012 

	3.048,00 
	23/8/2012 

	27,46 
	31/5/2013 

	303,96 
	13/6/2012 

	3.156,00 
	10/9/2012 

	565,80 
	11/10/2012 

	3.202,40 
	9/11/2012 

	829,50 
	18/12/2012 

	135,60 
	31/12/2012 

	326,40 
	7/3/2013 

	730,50 
	14/3/2013 

	2.370,56 
	8/5/2013 

	1.994,10 
	31/5/2013 

	2.880,20 
	4/6/2013 

	3.844,96 
	28/6/2013 

	80,69 
	28/6/2013 

	19,20 
	28/6/2013 

	2.972,00 
	2/9/2013 

	247,86 
	2/9/2013 

	179,01 
	1/10/2013 

	3.512,60 
	2/10/2013 

	4.533,50 
	31/7/2013 

	12.112,80 
	12/11/2013 

	841,59 
	12/11/2013 

	22.414,30 
	6/12/2013 

	1.471,77 
	6/12/2013 

	27,00 
	30/12/2013 

	8,40 
	30/12/2013 

	19.043,90 
	30/12/2013 

	918,54 
	30/12/2013 

	21.110,60 
	7/2/2014 

	1.427,22 
	7/2/2014 

	2,40 
	31/3/2014 

	24.542,80 
	31/3/2014 

	1.649,16 
	31/3/2014 

	1.539,00 
	9/4/2014 

	20.103,50 
	16/4/2014 

	2.546,64 
	13/5/2014 

	7,02 
	13/5/2014 

	36.389,10 
	30/5/2014 

	35.842,00 
	2/6/2014 

	2.519,10 
	6/6/2014 

	33.835,20 
	4/7/2014 

	2.436,48 
	4/7/2014 

	38.905,80 
	31/7/2014 

	3.780,27 
	1/8/2014 

	41.427,50 
	9/9/2014 

	4.821,12 
	9/9/2014 

	7,02 
	9/9/2014 

	4,80 
	9/9/2014 

	16.790,20 
	2/10/2014 

	2.783,16 
	3/10/2014 

9.4. aplicar-lhes multas individuais de R$ 55.000,00 (cinquenta e cinco mil reais) , a serem recolhidas aos cofres do Tesouro Nacional, com atualização monetária calculada da data deste acórdão até a data do pagamento, se este for efetuado após o vencimento do prazo abaixo estipulado; 
9.5. fixar prazo de 15 (quinze) dias, a contar das notificações, para comprovação, perante o Tribunal, do recolhimento das dívidas acima imputadas; 
9.6. autorizar a cobrança judicial das dívidas, caso não atendidas as notificações; 
9.7. autorizar o pagamento das dívidas em até 36 (trinta e seis) parcelas mensais consecutivas, caso venha a ser solicitado pelas responsáveis antes do envio do processo para cobrança judicial; 
9.8. fixar o vencimento da primeira parcela em 15 (quinze) dias, a contar do recebimento das notificações, e o das demais a cada 30 (trinta) dias, com incidência dos respectivos encargos legais sobre o valor de cada parcela;  
9.9. alertar às responsáveis que a inadimplência de qualquer parcela acarretará vencimento antecipado do saldo devedor; 
9.10. enviar cópia deste acórdão ao procurador-chefe da Procuradoria da República no Distrito Federal, para as providências cabíveis. 
HISTÓRICO  
2.	A presente tomada de contas especial (TCE) foi instaurada pelo Fundo Nacional de Saúde (FNS) , em desfavor da Drogaria Suprema Ltda. - ME, solidariamente com Cláudia Breves, na condição de representante legal da referida sociedade empresária, em razão da aplicação irregular dos recursos repassados à Drogaria Suprema Ltda. - ME, no âmbito do Programa Farmácia Popular do Brasil - Aqui Tem Farmácia Popular (PFPB) , no período de 23/11/2011 a 3/10/2014. 
3.	O processo aqui tratado se originou das constatações do Departamento Nacional de Auditoria do SUS (Denasus) em auditoria realizada no período de 29/06 a 06/7/2016, com a finalidade de avaliar a execução do PFPB pela Drogaria Breves (CNPJ 03.046.682/0001-61) , abrangendo o período de setembro/2011 a agosto/2014, com foco no cumprimento das normas estabelecidas pelas Portarias PT 3.089/GM/MS, de 16/12/2009, PT 184/GM/MS, de 3/2/2011, e PT 971/MS/GM, de 15/5/2012, vigentes à época, que dispõem sobre o citado programa. 
4.	As irregularidades apontadas no Relatório de Auditoria do Denasus (peças 2 a 5) representavam um débito de R$ 388.966,49, à época, prejuízo esse que levou o FNS a autorizar a instauração de TCE. O tomador de contas, conforme Relatório Completo do Tomador de Contas Especial 000147/2017 (peça 33, p. 1-12) , concluiu pela responsabilização da Drogaria Suprema Ltda. - ME (Drogaria Neves) , solidariamente a Cláudia Breves e Carla Vanessa de Souza Tenório, e a TCE foi remetida ao Ministério da Transparência e Controladoria-Geral da União. 
5.	A Controladoria-Geral da União (CGU) , com fundamento no seu Relatório de Auditoria 148/2018 (peça 34, p. 1-3) , certificou a irregularidade das contas (peça 35) . O dirigente do Controle Interno emitiu parecer no mesmo sentido (peça 36) , e a autoridade ministerial competente, após tomar conhecimento dos fatos, na forma regulamentar, determinou o encaminhamento das presentes contas a este Tribunal (peça 37) . 
6.	No âmbito desta Corte de Contas, considerando que, de acordo com o contrato social da Drogaria Suprema Ltda. - ME, em sua 7ª alteração, Carla Vanessa de Souza Tenório tem apenas responsabilidade técnica para com a sociedade (peça 5, p. 2) e que, de acordo com posicionamento consolidado do TCU, não é possível a responsabilização de sócios sem poderes de gestão administrativa, foi proposta a exclusão de Carla Vanessa do rol de responsáveis do presente processo.   
7.	Além disso, foi realizada a citação da Drogaria Suprema Ltda. - ME e de Cláudia Breves, por meio dos Ofícios 3604 e 3605/2019-TCU/Secex-TCE, ambos de 10/6/2019 (peças 45 e 46) . Decorrido o prazo para apresentação de alegações de defesa, as responsáveis mantiveram-se silentes. Diante disso, foi declarada a sua revelia e o processo foi julgado por meio do Acórdão 1414/2020-TCU-Segunda Câmara (peça 54) , na forma transcrita na seção "Introdução". 
8.	Inconformada, a Drogaria Suprema Ltda. - ME interpôs recurso de reconsideração (peça 101) , cujas razões recursais passam a ser analisadas a seguir.  
EXAME DE ADMISSIBILIDADE 
9. Ratifica-se a proposta de conhecimento do recurso de reconsideração formulada por esta Secretaria de Recursos, no exame de peça 102, com efeito suspensivo, acolhido pelo Ministro Raimundo Carreiro, conforme despacho de peça 105. 
EXAME TÉCNICO 
10. 	Delimitação 
10.1. Constitui objeto do presente recurso analisar se os argumentos da recorrente são suficientes para afastar as irregularidades constatadas no Relatório Completo do Tomador de Contas Especial 000147/2017 (peça 33, p. 1-12) , especialmente no que se refere a: 
a)	apresentação da documentação comprobatória; 
b)	venda de medicamentos sem observância dos requisitos regulamentares, em razão da deficiência de dados no programa de controle; 
c)	dificuldade de entender as regras pela falta de orientação/treinamento; 
d)	conhecimento técnico e legal restrito dos estabelecimentos credenciados; 
e)	objetivo final alcançado, apesar de meros erros formais; 
f)	inexistência de dano ao erário ou prova de má-fé por parte da recorrente; 
g)	ausência de justificativa para a condenação ao ressarcimento dos valores.  
11.	Da prescrição   
11.1. No relatório do acórdão recorrido, o TCU analisou a prescrição com base no posicionamento definido no Acórdão 1441/2016-TCU-Plenário, no sentido de que a pretensão punitiva se subordina ao prazo geral de prescrição indicado no art. 205 do Código Civil, de 10 anos. Assim, considerando que as irregularidades discutidas ocorreram nos exercícios de 2011 a 2014, portanto há menos de 10 anos, concluiu-se que não ocorreu a prescrição (peça 56, p. 4) . 
11.2. Entretanto, no exame da prescrição, a Serur tem adotado os entendimentos detalhados na peça 127, que contém estudo e pronunciamentos anteriores da secretaria sobre o tema. Nessas manifestações estão desenvolvidas as seguintes premissas, que serão utilizadas no presente exame:  
a)	ao julgar o RE 636.886, o STF conferiu nova interpretação ao art. 37, § 5º, da Constituição Federal, fixando a tese de que "é prescritível a pretensão de ressarcimento ao erário fundada em decisão de Tribunal de Contas"; 
b)	as pretensões punitiva e de ressarcimento devem observar o mesmo regime na atividade de controle externo, dado o objetivo comum da prescrição, de fixar prazo para o Tribunal de Contas agir, para caracterizar o ilícito, identificar seu autor, dimensionar as consequências da conduta e impor as consequências legais, independentemente de tais consequências terem natureza punitiva ou ressarcitória; 
c)	até que sobrevenha norma específica, entende-se que a prescrição das pretensões punitiva e de ressarcimento, no processo de controle externo, deve observar o regime da Lei 9.873/1999, na linha dos recentes pronunciamentos do STF a respeito. Assim, sem prejuízo de se realizar o exame da prescrição também segundo o prazo decenal previsto no Código Civil, o critério adotado, na formulação da proposta de encaminhamento, será o da Lei 9.873/1999.    
Análise da prescrição segundo os critérios do Acórdão 1441/2016-TCU-Plenário 
11.3. No que se refere à pretensão punitiva, o TCU tem tradicionalmente aplicado os critérios definidos no Acórdão 1441/2016-TCU-Plenário, que, em incidente de uniformização de jurisprudência, orientou-se pela aplicação do Código Civil e definiu, em linhas gerais, que a prescrição da pretensão punitiva subordina-se ao prazo geral de dez anos (Código Civil, art. 205) , contado a partir da data da ocorrência do fato e interrompido pelo ato que ordenar a citação, a audiência ou a oitiva da parte. 
11.4. No caso em exame, verifica-se que não ocorreu a prescrição da pretensão punitiva, pois o ato que ordenou a citação data de 31/5/2019 (peças 39-41) , menos de dez anos depois do período a que se referem as despesas impugnadas (2011 a 2014) .  
11.5. Considerando a premissa de que as pretensões punitiva e de ressarcimento se submetem ao mesmo regime, conclui-se que não ocorreu a prescrição para a aplicação de multa e para a condenação ao ressarcimento, caso fossem adotados, para ambos os fins, os parâmetros definidos no Acórdão 1441/2016-TCU-Plenário. 
Análise da prescrição pelo regime da Lei 9.873/1999  
11.6. Adotando-se as premissas fixadas na Lei 9.873/1999 ao caso em exame, e considerandose o prazo geral, de cinco anos, observa-se que não ocorreu a prescrição. Para tanto, é preciso considerar os seguintes parâmetros:  
a) Termo inicial:  
11.7. A Lei 9.873/1999, art. 1º, parte final, traz previsão expressa a respeito do início do prazo em se tratando de infração de caráter permanente ou continuado. Nesta hipótese, a prescrição começa a correr não da data de cada fato, e sim "do dia em que tiver cessado" a permanência ou a continuidade.  
11.8. Na hipótese em exame, estão presentes os requisitos típicos de uma infração permanente, com pagamentos no período de 23/11/2011 a 3/10/2014 (peça 31) . Assim, há de se ter como termo inicial da prescrição a data do último pagamento realizado (3/10/2014) .  b) Prazo:  
11.9. A Lei 9.873/1999 apresenta um prazo geral, de cinco anos (art. 1º) , e um prazo especial, previsto no art. 1º, § 2º, a saber: "quando o fato objeto da ação punitiva da Administração também constituir crime, a prescrição reger-se-á pelo prazo previsto na lei penal". Porém, o Superior Tribunal de Justiça possui sólida jurisprudência no sentido de que a "pretensão punitiva da Administração Pública em relação à infração administrativa que também configura crime em tese somente se sujeita ao prazo prescricional criminal quando instaurada a respectiva ação penal" (REsp 1116477/DF, relator Min. Teori Albino Zavascki, 1ª Turma, DJe 22/8/2012; MS 15462/DF, relator Min. Humberto Martins, 1ª Seção, DJe 22/3/2011; e MS 14446/DF, relator Min. Napoleão Nunes Maia Filho, 3ª Seção, DJe 15/2/2011, entre outros) . 
11.10. Como não se tem notícia da propositura de ação penal contra os responsáveis acerca dos fatos de que se trata no presente processo, fica afastada essa possibilidade. Dessa forma, será considerado o prazo geral de cinco anos.    
c)	Interrupções por atos inequívocos de apuração dos fatos:  
11.11 No regime da Lei 9.873/1999, a prescrição se interrompe "por qualquer ato inequívoco, que importe apuração do fato" (art. 2º, II) , conforme a seguir:  
1)	em 6/7/2016, Ofícios 40 e 41 CGAUD/DENASUS/SGEP/MS (peças 6-7) : encaminha cópia do Relatório de Auditoria preliminar 16562; 
2)	em 23/1/2017, Ofícios Sistema 001046 (peça 9) , 001047 (peça 14) e 001048/MS/SE/FNS (peça 10) : comunica instauração da TCE e inscrição no CADIN; 
3)	em 17/2/2017, Edital 47 (peça 12) : solicita responsável que retire e tome ciência do teor do Ofício 1048/2017, junto ao FNS; 
4)	em 21/6/2017, Ofícios Sistema FNS/SE/MS 006588 (peça 13) , 006589 (peça 15) e 006590 (peça 16) : retifica a informação do encaminhamento do processo de TCE da PGU para o TCU; 
5)	em 1/8/2017, Edital 225 (peça 11) : convoca responsável para retirar e atender a notificação relativa ao Ofício 6588/2017; 
6)	em 7/8/2017, Relatório Completo do Tomador de Contas Especial 000147/2017 (peça 33) ; 
7)	em 22/2/2018, Relatório de Auditoria 148/2018 (peça 34) ; 
8)	em 22/2/2018, Cerificado de Auditoria 148//2018 (peça 19) ; 
9)	em 27/2/2018, Parecer do Dirigente do Controle Interno 148/2018 (peça 36) ;  
10)	em 20/3/2018, Pronunciamento Ministerial (peça 37) ; e 11) em 11/3/2019, autuação da TCE no TCU. 
d)	Interrupção pela citação do responsável:  
11.12. A prescrição também é interrompida "pela notificação ou citação do indiciado ou acusado, inclusive por meio de edital", nos termos do art. 2º, I, da Lei 9.873/1999. E, no regime dessa lei, a interrupção se dá pela citação propriamente dita, e não pelo despacho que a ordena. Com esse fundamento, houve a interrupção em 10/6/2019 com a citação das responsáveis, por meio dos Ofícios 3604 e 3605/2019-TCU/Secex-TCE (peças 45-46, ARs peças 47-48) .  
e)	Interrupção pela decisão condenatória recorrível:  
11.13. Por fim, a prescrição também se interrompe "pela decisão condenatória recorrível" (art. 2º, III, da Lei 9.873/1999) . Com esse fundamento, houve a interrupção em 3/3/2020, data da sessão em que foi proferido o acórdão condenatório (peça 54) . Essa interrupção é relevante, por estabelecer prazo para julgamento do recurso.  
f)	Da prescrição intercorrente:  
11.14.	Nos termos do art. 1º, § 1º, da Lei 9.873/1999, opera-se a prescrição intercorrente se o processo ficar paralisado por mais de três anos, aguardando "julgamento ou despacho".  
11.15.	Note-se que há uma correlação entre essa hipótese e as causas de interrupção da prescrição do art. 2º. Com efeito, uma vez interrompida a prescrição por alguma das hipóteses do art. 2º, o processo não pode ficar inativo, sem qualquer inovação processual relevante, por mais de três anos.  
11.16.	Trata-se de prazo específico, não se aplicando nem o prazo geral de cinco anos nem o prazo especial, da lei penal (§ 2º) . A finalidade da prescrição intercorrente, com seu prazo próprio, é a de assegurar a eficiência e celeridade nas apurações administrativas. Seria contrário a essa finalidade a paralisação injustificada do processo por período maior que o triênio estabelecido para a hipótese. 
11.17.	A extrapolação do prazo de três anos, sem inovação relevante no processo, pode configurar negligência. Por isso, além de se operar a prescrição, deve-se promover a "apuração da responsabilidade funcional decorrente da paralisação, se for o caso".  
11.18.	Em muitas situações o exame da prescrição intercorrente pode ficar prejudicado nos processos já em tramitação no TCU. Como a ação de ressarcimento era considerada imprescritível, as peças que compõem a tomada de contas especial, elencadas no art. 10 da Instrução Normativa TCU 71/2012, não contemplam informações pormenorizadas quanto ao andamento do processo na fase interna, o que pode prejudicar a análise de eventual paralisação por mais de três anos.  
11.19.	Assim, caso o tribunal venha a adotar a sistemática da Lei 9.873/1999 para aferir a prescrição, convém avaliar, oportunamente, a possibilidade de ajustes na IN-TCU 71/2012, para que as tomadas de contas especiais encaminhadas ao tribunal contemplem informações sobre as interrupções ocorridas na fase interna do procedimento (como, por exemplo, declaração do órgão instaurador da TCE, de que o processo não ficou paralisado por mais de três anos, na forma do art. 1º, § 1º, da citada lei) .  
11.20.	Especificamente quanto a esta TCE, as causas de interrupção elencadas acima permitem evidenciar que o processo teve andamento regular, não operando a prescrição intercorrente. 
g) Conclusão pelo regime da Lei 9.873/1999 
11.21.  Partindo-se da premissa de que a pretensão de ressarcimento segue as mesmas balizas, enquanto não houver norma específica a respeito, a demonstração da não ocorrência da prescrição punitiva impõe, como consequência, a conclusão de que também viável a condenação ao ressarcimento do prejuízo apurado nos autos, adotando-se como referência a Lei 9.873/1999, tida pelo STF como norma regente da prescrição da pretensão punitiva pelo TCU.  
12.	Do mérito  	 
12.1. A recorrente alega que, quando solicitada a documentação necessária para aferir quaisquer irregularidades referentes à dispensação de medicamentos, todos os documentos foram entregues. Não obstante, foi considerada revel e condenada ao pagamento solidário de débito e de multa individual de aproximadamente 10% do valor atualizado daquele (peça 101, p. 1) . 
12.2. Afirma que o programa de controle fornecido às farmácias pelo governo não é suficiente para aferir sobre questões supostamente ilegais atribuídas a elas, como ocorreu no presente caso. A título de exemplo, cita o fornecimento de remédios a pessoas falecidas, que, segundo a recorrente, não é possível às farmácias constatarem por meio dos dados gerenciados pelo programa de controle, uma vez que se trata de informações básicas (peça 101, p. 2) . 
12.3. Além disso, o regulamento do PFPB, nos termos do art. 38 da Portaria 971/2012, permite que a venda de medicamentos seja feita para o seu representante legal, quando as pessoas estão impossibilitadas de comparecerem para efetuar a compra. Dentro dessas condições, a recorrente, agindo de boa-fé, realizou vendas de medicamentos que supostamente podem ter sido vendidos para pessoas falecidas, num universo de milhares de operações. Portanto, não podem ser consideradas para fins de ressarcimento, já que também não resultaram dano ao patrimônio da União (peça 101, p. 3) . 
12.4. Defende que o objetivo final do programa, ou seja, a entrega dos medicamentos, foi alcançado. Desse modo, meros erros formais não podem ensejar a conclusão de que houve dispensação sem comprovação de aquisição e implicar na devolução de valores, em razão da desproporcionalidade entre a conduta da recorrente e a penalidade imposta (peça 101, p. 3) . 
12.5. Argumenta, ainda, que existe grande dificuldade em entender as regras do PFPB, tanto que em 2016 foi criado um manual de orientação para os estabelecimentos credenciados no programa. Antes disso, porém, não havia qualquer treinamento/preparação oferecido pelo governo a respeito dessas regras, o que, muitas vezes, tornava impossível a obediência total ao procedimento correto para fornecimento dos remédios (peça 101, p. 4) . 
12.6. Segundo a recorrente, depois que o programa foi redirecionado às farmácias particulares, todo o controle e responsabilidade dependem das farmácias, que muitas vezes não possuem o devido conhecimento técnico e legal para compreender todas as exigências previstas em lei e portarias. Logo, não se mostra razoável que uma farmácia seja gravemente penalizada por erros formais, quando o objetivo final do programa foi atingido. A falta de apresentação de alguns documentos deve ser entendida como mera irregularidade administrativa (peça 101, p. 4-5) . 
12.7. Por fim, diz que não há nos autos comprovação da ocorrência de atos ilícitos que tenham causado dano aos cofres públicos, a fim de que os referidos valores sejam devolvidos, como também não há nenhuma afirmação, na conclusão da auditoria, no sentido de que houve má-fé por parte da recorrente (peça 101, p. 5) . 
12.8. Diante dos argumentos resumidos acima, requer que seja anulada a decisão recorrida, uma vez que não houve prejuízos à União, tendo em vista que foi comprovada a venda efetiva dos medicamentos no Programa Farmácia Popular do Brasil (peça 101, p. 6) . 
12.9. Os argumentos apresentados pela recorrente não são suficientes para alterar o julgamento pela irregularidade de suas contas. A começar pela alegação de que entregou todos os documentos requeridos, vê-se que isso, de fato, não ocorreu. A falta da documentação comprobatória da regular aplicação dos recursos públicos transferidos foi um dos motivos para a responsabilização das responsáveis. Senão vejamos do trecho abaixo transcrito do relatório do Acórdão 1.414/2020-TCU2ª Câmara (peça 56) : 
Caracterização das irregularidades geradoras do dano ao erário 
13. Extrai-se da situação sintetizada na seção 'histórico' desta instrução que o tomador de contas identificou como ilícito gerador do dano as seguintes irregularidades: 
a) Ocorrência 1: registro de dispensação de medicamentos e correlatos, no âmbito do Programa Farmácia Popular do Brasil, sem a comprovação da aquisição por meio de notas fiscais; Valor histórico: R$ 388.492,91; 
Dispositivos violados: § 2º do art. 27, art. 43 e inciso I do art. 44 da PT/GM/MS 184/2011; §§ 2º e 3º do art. 23, art. 39 e inciso I do art. 40 da PT/GM/MS 971/2012; 
Responsáveis: Claudia Breves (CPF XXX.071.011-XX) e Drogaria Suprema Ltda. - Me (CNPJ 03.046.682/0001-61) ;0 
Condutas: 
-	Claudia Breves (CPF XXX.071.011-XX) : não atender aos requisitos formais de guarda e apresentação dos documentos comprobatórios das dispensações, não os apresentando quando solicitado pelos órgãos de controle; 
-	Drogaria Suprema Ltda. - Me (CNPJ 03.046.682/0001-61) : beneficiar-se do recebimento de pagamentos por despesas não comprovadas; 
Evidência: Relatório de Auditoria nº 16562 e seus anexos (peças 2 a 5) ; 
b) Ocorrência 2: apresentação de documentação comprobatória irregular (cupons e receitas) , no âmbito do Programa Farmácia Popular do Brasil, a saber: cupons sem assinatura, cupons sem receitas, cupom com assinatura de terceiros sem procuração, falta de apresentação de cupons e suas respectivas receitas, receita sem assinatura do médico, receita sem o CRM do médico, receita sem data ou com data de validade expirada e receita com o CRM ilegível; 
Valor histórico: R$ 473,58; 
Dispositivos violados: arts. 27 e 44 da PT/GM/MS 184/2011 e arts. 23 e 40 da PT/GM/MS 971/2012; 
Responsáveis: Claudia Breves (CPF XXX.071.011-XX) e Drogaria Suprema Ltda. - Me (CNPJ 03.046.682/0001-61) ; Condutas: 
-	Claudia Breves (CPF XXX.071.011-XX) : apresentação de documentos comprobatórios irregulares das dispensações de medicamentos realizadas; 
-	Drogaria Suprema Ltda. - Me (CNPJ 03.046.682/0001-61) : beneficiar-se do recebimento de pagamentos por despesas comprovadas mediante documentos irregulares; 
Evidência: Relatório de Auditoria nº 16562 e seus anexos (peças 2 a 5) . 
14. Conforme discorrido a seguir no tópico desta peça instrutória intitulado 'Responsabilização da Pessoa Física dos Empresários Individuais, Sócios e Dirigentes dos Estabelecimentos Comerciais e Individualização das Condutas', está devidamente caracterizada a responsabilidade de cada pessoa, física e jurídica, incluída na relação de responsáveis desta tomada de contas especial, tendo em vista a natureza jurídica da drogaria, bem como o papel que as pessoas físicas exerciam à frente do negócio. (Grifos nossos) 
12.10. Quanto às supostas falhas do programa de controle fornecido às farmácias, as quais teriam impedido a responsável de constatar, por exemplo, o fornecimento de remédios a pessoas falecidas, cabe mencionar que, apesar de não lhe terem faltado oportunidades, a recorrente não conseguiu demonstrar que teria agido de boa-fé nesses casos. Como registrado pela unidade técnica na instrução à peça 39, que propôs a citação das responsáveis já no âmbito deste Tribunal, o Denasus, diante de suas constatações, deu oportunidade de defesa às responsáveis, em obediência aos princípios do contraditório e da ampla defesa. Contudo, as justificativas apresentadas não lograram êxito em afastar as irregularidades apontadas. 
12.11. Mais tarde, quando da análise das contas pelo tomador, foi dada nova oportunidade de defesa às responsáveis, por meio das notificações expedidas visando à regularização das contas e ao ressarcimento do dano. As justificativas foram apresentadas somente após a emissão do Relatório de Auditoria e, uma vez analisadas, não foram acatadas pela equipe de auditoria. 
12.12. Dessa forma, restou configurado o dano ao erário no valor de R$ 545.527,28, atualizado em 7/8/2017, equivalente às ações do PFPB executadas pela Drogaria Suprema Ltda. - ME em desacordo com as normas estabelecidas pelo Ministério da Saúde, incluindo tanto as dispensações realizadas sem comprovação da aquisição por meio de notas fiscais, quanto àquelas com documentação comprobatória irregular. 
12.13. No âmbito desta Corte, as responsáveis foram regularmente citadas, porém não apresentaram alegações de defesa, tornando-se revéis. Sobre a revelia, a unidade técnica assim consignou no relatório do Acórdão 1414/2020-TCU-Segunda Câmara (peça 56) : 
Da revelia 
36.	Nos processos do TCU, a revelia não leva à presunção de que seriam verdadeiras todas as imputações levantadas contra os responsáveis, diferentemente do que ocorre no processo civil, em que a revelia do réu opera a presunção da verdade dos fatos narrados pelo autor. Dessa forma, a avaliação da responsabilidade do agente não pode prescindir da prova existente no processo ou para ele carreada. 
37.	Ao não apresentarem suas defesas, os responsáveis deixaram de produzir prova da regular aplicação dos recursos sob sua responsabilidade, em afronta às normas que impõem aos gestores de recursos públicos a obrigação legal de, sempre que demandados pelos órgãos de controle, apresentar os documentos que demonstrem a correta utilização das verbas públicas, a exemplo do contido no art. 93 do Decreto-Lei 200/67: 'Quem quer que utilize dinheiros públicos terá de justificar seu bom e regular emprego na conformidade das leis, regulamentos e normas emanadas das autoridades administrativas competentes.' 
38.	Mesmo as alegações de defesa não sendo apresentadas, considerando o princípio da verdade real que rege esta Corte, procurou-se buscar, em manifestações dos responsáveis na fase interna desta Tomada de Contas Especial, se havia algum argumento que pudesse ser aproveitado a seu favor, o que não é o caso dos presentes autos. (Griffos nossos) 
12.14. Caracterizada a revelia e tendo em vista a ausência, nos autos, de elementos que permitissem reconhecer a boa-fé das responsáveis ou outros excludentes de culpabilidade em suas condutas, foi proposto o julgamento pela irregularidade das contas, com sua condenação em débito e aplicação de multa. 
12.15. O Relator do acórdão recorrido, acatando a proposta da unidade técnica, deixou assente em seu voto (peça 55) as seguintes ponderações: 
5.	Cumpre destacar que as normas editadas para regulamentar o programa definiram, expressamente, que o "Aqui Tem Farmácia Popular" seria constituído por meio de convênios com a rede privada de farmácias e drogarias, de forma a caracterizar a transferência da gestão de recursos públicos a particulares (art. 2º, inciso II, da Portaria/GM/MS 184/2011, por exemplo) . E, consoante jurisprudência pacificada, o ônus da prova em matéria de aplicação de recursos públicos é invertido: compete aos responsáveis demonstrar sua correta destinação. 
6.	Diante disso e da falta de elementos que permitam inferir a existência de boa-fé na conduta da gestora dos recursos, deve-se, na linha dos pareceres, julgar irregulares as presentes contas, com condenação ao pagamento solidário do débito e imputação de multas individuais. (Grifos nossos) 
12.16. Vale ressaltar que, relativamente à alegada boa-fé, é preciso esclarecer que é majoritário no Tribunal de Contas da União o exame da boa-fé sob a perspectiva objetiva, em que importa a conduta do agente comparada ao padrão médio de comportamento esperado daqueles que, de alguma forma, responsabilizam-se por recursos públicos, e não a intenção isolada do referido agente. Nesse sentido, cumpre mencionar o seguinte excerto da jurisprudência do TCU: 
a jurisprudência desta Corte Federal de Contas possui entendimento no sentido de que a ausência de má-fé não significa presença de boa-fé. O exame da conduta dos agentes nos processos de controle externo deve se dar à luz do conceito da boa-fé objetiva, consistente na atuação conforme um padrão de conduta aceito como adequado e recomendável pelo meio social onde inserido o agente, e não na boa-fé subjetiva, relacionada ao estado mental no momento em que atuou, isto é, ao propósito presente na conduta. A boa-fé objetiva não perscruta o estado de consciência do agente no momento da ação, como faz a boafé subjetiva. Ou seja, o que importa não é a intenção, mas a adequação da conduta a um padrão esperado (Acórdão 3739/2019-TCU-Primeira Câmara, relator Ministro Bruno Dantas; 351/2019-TCU-Plenário, relator Ministro Vital do Rêgo; 6.317/2018-TCU-2ª Câmara, relatora Ministra Ana Arraes; 1.486/2012-TCU-2ª Câmara, relator Ministro Marcos Bemquerer)  
12.17. No que diz respeito à questão do treinamento, os procedimentos para a execução do programa foram explicitados nas respectivas normas e demais orientações emanadas do Ministério da Saúde. Não socorre a recorrente, após aderir ao PFPB e receber a transferência de recursos públicos, dizer que há grande dificuldade em entender as regras do programa e que, muitas vezes, os estabelecimentos comerciais não possuem conhecimento técnico e legal para compreender todas as exigências previstas em lei e portarias.  
12.18. Ao contrário do que alega a recorrente, as irregularidades identificadas no presente processo não são meras irregularidades formais, sem maiores consequências para o alcance do objetivo do programa ou que não tenham acarretado nenhum dano aos cofres públicos, pois, conforme pontuado no relatório do Acórdão 1414/2020-TCU-Segunda Câmara (peça 56) , "na seara do Direito Financeiro, é cediço que cabe ao responsável (neste caso, o estabelecimento comercial e seus administradores) demonstrar, por meio da documentação exigida nos normativos do PFPB, a boa e regular aplicação dos recursos públicos federais geridos no âmbito do referido programa, ainda que tais recursos financeiros lhes tenham sido repassados posteriormente à dispensação dos medicamentos, pois fora feito com base nas informações prestadas pelo estabelecimento comercial farmacêutico à luz das exigências previamente estabelecidas e aceitas pelo ente privado". 
12.19. Em outros termos, concluiu acertadamente a unidade técnica no referido relatório, cabia às responsáveis no processo comprovar, por meio de documentos hábeis (notas fiscais, receitas médicas, cupons vinculados, cupons fiscais etc.) , que as dispensações de medicamentos respeitaram os normativos do programa, o que não ocorreu. Portanto, não há como afirmar que a finalidade do PFPB foi atingida, sendo o dano aos cofres públicos decorrência direta da falta de comprovação das despesas efetuadas pela Drogaria Suprema Ltda. - ME com os recursos públicos que lhe foram transferidos no âmbito do programa.  
12.20. Em razão do exposto, as contas das responsáveis na presente TCE foram julgadas irregulares, com imputação de débito e multa, conforme o Acórdão 1.414/2020-TCU-Câmara (peça 54) , ora recorrido. 
12.21. No que tange à multa aplicada, não assiste razão à recorrente quando argumenta que seu valor é desproporcional à sua conduta. Isso porque, como esclareceu o Relator no voto condutor do acórdão recorrido (peça 55) , na sua fixação levou-se em conta que as responsáveis não figuram nos registros do Cadirreg. Assim, apesar de as irregularidades configurarem descumprimento de normas que deveriam ter sido observadas a fim de comprovar a aplicação dos recursos em benefício da sociedade, as multas individuais foram fixadas em aproximadamente 10% do valor atualizado do débito.   
12.22. A respeito dos critérios para fixação de multas no TCU, vale conferir excerto do relatório do Acórdão 3739/2019-TCU-Primeira Câmara, relator Ministro Bruno Dantas, já mencionado: 
12.9. A propósito, quanto aos critérios para a fixação de multas no TCU é oportuno transcrever o seguinte excerto do voto que orientou o Acórdão 9.402/2015-TCU-2.ª Câmara (Rel. Min.-Subst. André de Carvalho) , que versou sobre situação similar ao presente processo: 
'Trata-se de embargos de declaração opostos por [responsável], ex-prefeito do Município de Pacujá/CE (gestão: 2005-2008) em face do Acórdão 6041/2015-TCU-Segunda Câmara, por meio do qual o TCU julgou irregulares as contas do ora embargante no âmbito do processo de tomada de contas especial que cuidou da não apresentação de documentação exigida para a prestação de contas do Convênio 516/2008 [...], promovendo a sua condenação em débito no valor de R$ 100.000,00 [...], além de aplicar- lhe a multa prevista no art. 57 da Lei 8.443, de 1992, no valor de R$ 40.000,00. 
[...] 
4.	Como visto no Relatório, o embargante questiona suposta omissão em relação à fundamentação que teria levado à fixação da multa. 
5.	Como se sabe, é pacífico o entendimento de que o juízo de valor a respeito da gravidade das irregularidades não sanadas e da conduta do responsável é que orienta a determinação do valor da multa, assim como o de que há certa discricionariedade na sua estipulação entre os limites fixados legal e regimentalmente (v.g.: Acórdão 1519/2009-TCU-Primeira Câmara; Acórdãos 6.585/2009 e 3.544/2014, da 2ª Câmara; e Acórdãos 557/2006, 3.083/2010, 123/2014 e 795/2014, do Plenário) . 
6.	Bem se sabe, ainda, que a possibilidade de aplicação de multa pela Corte de Contas possui previsão legal, nos termos dos art. 57 e 58 da Lei 8.443, de 1992, e que o quantum correspondente à sanção aplicada decorre do julgamento do TCU, na dosimetria da pena, em face da conduta do gestor responsável pela irregularidade no trato da coisa pública. 
7.	Assim, identificada a irregularidade, o Relator formula proposta, balizado em análise que considera, dentre outros aspectos, a natureza da irregularidade e a conformidade entre a atuação do responsável em face do comportamento que lhe é determinado pela lei, submetendo a sua proposta à deliberação do Colegiado, a quem compete a última palavra sobre o assunto. 
8.	De todo modo, a despeito de o Tribunal valorar as circunstâncias fáticas e jurídicas, quando da fixação da sanção, buscando uma maior adequação punitiva, a dosimetria da pena no TCU consiste em procedimento pautado por certa discricionariedade, como, aliás, ocorre nas sanções administrativas em que não se exige a dosimetria objetiva, comum à aplicação das normas de direito penal, destacando-se que no processo de contas não há um rol de agravantes e atenuantes legalmente reconhecido, a fim de possibilitar a alteração objetiva da pena prevista in abstrato. 
9.	Contudo, a despeito de toda essa discricionariedade, o TCU está adstrito, na dosimetria da sanção pecuniária, aos limites impostos nas cabeças dos arts. 57 e 58 da Lei 8.443, de 1992, bem como, ainda, à gradação trazida pelos incisos I a VIII do art. 268 do RITCU.' 
12.10. Assim, a proporcionalidade da multa em relação ao débito é decorrente da gravidade do ilícito apurado, e depende de um juízo do relator, em vista da natureza da irregularidade e do cotejamento da conduta do agente frente ao que previa a legislação aplicável, o que deve ser confirmado pelos membros do colegiado julgador (Acórdão 6.585/2009-TCU-2.ª Câmara) . Oportuno ressaltar também que não cabe às unidades técnicas na Corte de Contas, ante a processualística adotada, propor algum valor nominal para essa espécie de sanção. 
12.23.	Tem-se, portanto, que, no caso em apreço, a multa aplicada está bastante aquém do limite imposto legalmente, já que, nos termos do art. 57 da Lei 8.443/1992, "quando o responsável for julgado em débito, poderá ainda o Tribunal aplicar-lhe multa de até cem por cento do valor atualizado do dano causado ao Erário". 
12.24.	Por fim, cumpre esclarecer que a ausência de má-fé por parte da recorrente também não tem o condão de alterar o julgamento pela irregularidade de suas contas, pois, conforme o entendimento desta Corte, a ausência de máfé não significa presença de boa-fé. Além disso, como já ressaltado, o exame da conduta dos agentes nos processos de controle externo deve se dar à luz do conceito da boa-fé objetiva e, segundo esse conceito, não havia elementos que permitissem inferir a sua existência na conduta das responsáveis.  
12.25.	Dessa forma, conforme já demonstrado no relatório e no voto que deram origem ao Acórdão 1414/2020-TCU-Segunda Câmara, não merecem acolhida os argumentos da recorrente, uma vez que não trazem nenhum elemento novo com potencial de afastar as irregularidades constatadas ou eximir os responsáveis pelo prejuízo delas decorrentes. 
CONCLUSÃO 
13.	Em face da análise das razões recursais apresentadas, conclui-se que, seja considerando os critérios estabelecidos pelo Acórdão 1441/2016-TCU-Plenário (conforme os termos do Código Civil) , seja pelas medidas dispostas na Lei 9.873/1999, as pretensões punitiva e ressarcitória não prescreveram. 
14.	Diante da inocorrência da prescrição da pretensão de ressarcimento bem como da multa, não há óbice ao julgamento imediato do processo. Assim, considerando que a recorrente não conseguiu elidir as ocorrências apontadas no Relatório Completo do Tomador de Contas Especial 000147/2017 (peça 33, p. 1-12) , e, além disso, não obteve êxito em demonstrar sua boa-fé ou a existência de outros excludentes de culpabilidade, o presente recurso de reconsideração deve ser improvido. 
PROPOSTA DE ENCAMINHAMENTO 
15. Ante o exposto, submete-se à consideração superior a presente análise do recurso de reconsideração interposto pela Drogaria Suprema Ltda. - ME contra o Acórdão 1414/2020-TCU-Segunda Câmara (peça 54) , propondo-se, com fundamento nos arts. 32, inciso I, e 33, da Lei 8.443/1992, c/c o art. 285 do Regimento Interno/TCU: 
a)	conhecer do recurso interposto e, no mérito, negar-lhe provimento; e 
b)	comunicar a deliberação que vier a ser proferida por esta Corte à recorrentes, à Procuradoria da República no Distrito Federal e ao Fundo Nacional de Saúde públicos.
É o relatório.

8.1. Bruno Jordano Barros Marinho (47.302/OAB-DF) e outros, representando Drogaria Suprema Ltda - Me.

Procurador Júlio Marcelo de Oliveira.

TOMADA DE CONTAS ESPECIAL. FUNDO NACIONAL DE SAÚDE (FNS). PROGRAMA FARMÁCIA POPULAR DO BRASIL - AQUI TEM FARMÁCIA POPULAR (PFPB). PERÍODO DE 23/11/2011 A 3/10/2014. IRREGULARIDADES NA APLICAÇÃO DOS RECURSOS DO SISTEMA ÚNICO DE SAÚDE (SUS) PELA DROGARIA SUPREMA LTDA. - ME. CITAÇÃO. REVELIA DAS RESPONSÁVEIS. AUSÊNCIA DE BOA-FÉ. DÉBITO E MULTA. RECURSO DE RECONSIDERAÇÃO. INOCORRÊNCIA DE PRESCRIÇÃO. ARGUMENTOS INSUFICIENTES PARA REFORMAR O JULGAMENTO PELA IRREGULARIDADE DAS CONTAS E AFASTAR O DÉBITO. DISPENSA DE MEDICAMENTO A BENEFICIÁRIOS FALECIDOS: AFASTAMENTO DA IRREGULARIDADE IMPUTÁVEL À PESSOA JURÍDICA. REDUÇÃO DA MULTA. PROVIMENTO PARCIAL.

TOMADA DE CONTAS ESPECIAL (TCE)

Secretaria de Recursos (Serur); Secretaria de Controle Externo de Tomada de Contas Especial (SecexTCE).

Relato o presente recurso em razão de sorteio realizado nos termos do inciso I do art. 154 do RI/TCU e dos arts. 21 e 22 da Resolução TCU 175/2005 (peça 104) .
2.	Em análise recurso de reconsideração interposto pela Drogaria Suprema Ltda. - ME contra o Acórdão 1414/2020-TCU-Segunda Câmara, relatora a Ministra Ana Arraes (peça 54) , que julgou tomada de contas especial instaurada pelo Fundo Nacional de Saúde (FNS) , em desfavor da Drogaria Suprema Ltda. - ME, solidariamente com Cláudia Breves, representante legal da empresa, em razão da aplicação irregular dos recursos repassados à referida pessoa jurídica, no âmbito do Programa Farmácia Popular do Brasil - Aqui Tem Farmácia Popular (PFPB) -, no período de 23/11/2011 a 3/10/2014.
3.	Presentes os requisitos de admissibilidade fixados nos arts. 32, inciso I e 33, da Lei 8.443/1992, impõe-se o conhecimento do recurso, em ratificação ao despacho por mim proferido à peça 105.
4.	A condenação da empresa e de sua representante legal se deu em razão de diversas irregularidades consignadas no relatório do tomador de contas à peça 33, p. 1-12, dentre as quais se destacam a ausência de apresentação de notas fiscais comprovando as aquisições dos medicamentos dispensados pelo Programa Farmácia Popular do Brasil, cupons sem receita, receitas sem assinatura do médico, receitas com data de validade expirada, dentre outras.
5.	Na fase externa da TCE, já no âmbito desta Corte de Contas, as responsáveis não se manifestaram, o que motivou o reconhecimento de sua revelia e a condenação em débito solidário e multa, nos termos do acórdão recorrido.  	
6.	Conforme a instrução transcrita no relatório precedente, em sede recursal, os argumentos das recorrentes incluem: i) apresentação de documentação comprobatória; ii) deficiência de dados no programa de controle de medicamentos; iii) dificuldade de entendimento das regras aplicáveis por falta de treinamento; iv) conhecimento legal restrito dos estabelecimentos credenciados; v) objetivo final alcançado, apesar dos erros formais; vi) inexistência de dano ou de má-fé por parte das recorrentes e ausência de justificativa para condenação em ressarcimento.
7.	A Secretaria de Recursos inicia sua análise apreciando, de ofício, a questão prescricional, concluindo pela inexistência do transcurso da prescrição, tanto sob a ótica do Acórdão 1441/2016-TCU-Plenário, rel. Min. Benjamin Zymler (prescrição decenal) , quanto da Lei 9.873/1999 (prescrição quinquenal com os correspondentes prazos interruptivos) .
8.	Nas demais questões de mérito, a Secretaria Recursal propõe rejeitar as alegações recursais, no que foi seguida pelo representante do MP/TCU.
9.	Acompanho parcialmente as conclusões da unidade instrutiva, corroboradas pelo representante do Ministério Público de Contas.
10.	Verifico que a responsabilidade tanto da pessoa jurídica quanto da pessoa física do sócio está devidamente configurada nos autos, bem como a individualização de cada conduta, não tendo as recorrentes trazidos outros elementos configuradores de exclusão de culpabilidade.
11.	Ainda que não fosse obrigatória, visto que a fase interna da TCE é procedimento meramente inquisitório, foi promovida a devida notificação das responsáveis pelo Denasus, por meio dos Ofícios às peças 6 e 7 e de acordo com o Relatório de Auditoria nº 16562, de 12/9/2016, as justificativas apresentadas (peça 23) não lograram afastar a totalidade das irregularidades apontadas, das quais registro, dentre outras, com ajustes de forma  (peça 2) :
Constatação: Registro de dispensação de medicamentos e correlatos nos períodos de janeiro a dezembro de 2012 (e de janeiro a dezembro de 2013; janeiro a dezembro de 2014) sem a comprovação da aquisição por meio de notas fiscais.
Justificativa: em momento algum a empresa justificante deixou de apresentar as notas fiscais de aquisição de medicamentos. Ocorre que todos os medicamentos do programa farmácia popular foram comprados junto com os outros remédios para as outras drogarias da rede, a Rede Breves possui um departamento de compras. (...) No entanto senhores auditores, as notas fiscais que a empresa apresentou deve ser considerada, ainda, as datas que estão sendo solicitadas de setembro a dezembro de 2011 é quase impossível pois nenhum sistema guarda essa quantidade de notas e datas. No entanto a empresa apresentou todas as notas fiscais que tinha, grande parte das notas fiscais apresentadas tinham as compras dos medicamentos da farmácia junto com os outros medicamentos. Além, disso há de se argumentar que é humanamente impossível analisar tantas notas fiscais de forma precisa. 
Análise da justificativa: A equipe de auditoria não acata a justificativa apresentada, vez que o estabelecimento não apresentou novas notas fiscais de aquisição dos medicamentos que permitissem justificar os registros de dispensações realizadas no referido período por meio do Programa Farmácia Popular do Brasil, contrariando o § 2º do Art. 17 e art. 31 da PT/GM/MS nº 3.089, de 16 de dezembro de 2009 e § 2º do artigo 27 e artigo 43 da PT/GM/MS 184 de 3/02/2011, vigente à época das dispensações, e § 2º e 3º eo art. 23, art. 39 e inciso I do art. 40 da PT/GM/MS nº 971/2012, ratificado no art. 22 da PT/GM/MS nº 111, de 28/01/2016, que estabelece o seguinte:
"O estabelecimento deve manter por 5 (cinco) anos as vias assinadas dos cupons vinculados, do documento, fiscal, da prescrição, laudo ou atestado médico e do documentos (s) de identidade oficial (s) apresentado no ato da compra, em ordem cronológica de emissão, com arquivamento de 2 (duas) cópias, uma em meio físico e outra em arquivo digitalizado. 
§ 1º - Caberá também as farmácias e drogarias manter os documentos fiscais de aquisição dos medicamentos e/ou correlatos do PFPB junto aos fornecedores pelo mesmo prazo e forma previstos no caput".
Constatação: registro de dispensação de medicamentos e correlatos em nome de pessoa falecida.
Justificativa: em momento algum isso ocorreu, deve ter ocorrido alguma falha no sistema, a empresa justificante goza de muita-credibilidade no meio onde vive, a anos presta serviços farmacêuticos e jamais iria se locupletar com qualquer tipo que fosse de fraude.
Análise da Justificativa: A justificativa apresentada não elide o fato imputado, caracterizando prática irregular no âmbito do PFPB, nos termos do art. 21 e incisos I e II, do artigo 23, da Portaria GM/MS n° 971/2012, ratificados no Art. 20 e incisos I e II do Art. 21 da PT/GM/MS nº 111 de 21/01/2016 a qual determina, como obrigatoriedade, a presença do titular do CPF para assinar o cupom vinculado. Desta forma, a equipe de auditoria não acata a justificativa apresentada
12.	Em sede recursal, a Drogaria Suprema Ltda. limitou-se a argumentar de que se tratou de meras irregularidades formais, que poderiam ser administrativamente sanadas, apresentadas e resolvidas, bem como apontou a ausência de treinamento para capacitação das farmácias participantes do Programa Farmácia Popular, uma vez que somente em 2016 o Ministério da Saúde publicou Manual de Orientação às Farmácias. 
13.	Acrescentou ainda a defendente que os Decretos e Portarias que regem o Programa outorgaram às farmácias o papel de controle das informações destinadas ao controle governamental, e afirma que a obrigação de guarda pelo período de 5 anos de notas fiscais, cupons, receituários e CPF dos compradores não seriam suficientes para aferir com 100% de certeza sobre a existência ou não de ilegalidades, visto que informação é "ínfima".
14.	Inicialmente, enfatizo que não compete ao particular, ao atuar como agente de programas governamentais, questionar os critérios estabelecidos a priori pelas autoridades competentes para avaliar a correta execução dessas políticas pelos agentes privados, senão dar-lhes cumprimento, observadas as normas de regência relativas à accountability. 
15.	Nesse sentido, verifico que todas as normas vigentes durante o período de dispensação analisado nestas contas especiais, apesar de esparsas e não consolidadas em um Manual, que só veio a ser confeccionado em 2016, previam de forma expressa e clara a necessidade de guarda das notas fiscais, cupons vinculados, e prescrições médicas pelo prazo de cinco anos, além da necessidade de observar o prazo de validade dessa documentação, verbis:
Portaria nº 3.089, de 16 de dezembro de 2009, que dispõe sobre a expansão do Programa Farmácia Popular do Brasil - Aqui Tem Farmácia Popular:
Art. 16. O estabelecimento deve manter por 5 (cinco) anos as vias assinadas dos cupons vinculados e cupons fiscais arquivadas em ordem cronológica de emissão, que deverão ser disponibilizados sempre que necessário.
Art. 17. Para a comercialização e a dispensação dos medicamentos no âmbito do Programa, os estabelecimentos devem, obrigatoriamente, observar as seguintes condições:
I - apresentação pelo paciente, portador do Cadastro de Pessoas Físicas (CPF) ; cuja titularidade será atestada pelo estabelecimento por meio da apresentação de documentos com a foto do paciente;
II - apresentação de prescrição médica com as seguintes informações:
a) número de inscrição do médico no Conselho Regional de Medicina - CRM, assinatura e endereço do consultório;
b) data da expedição da prescrição médica; e
c) nome e endereço residencial do paciente.
§ 1º O estabelecimento deverá providenciar uma cópia da prescrição médica apresentada pelo paciente no ato da compra e mantê-la por 5 (cinco) anos e apresentá-la sempre que for solicitada.
§ 2º Caberá ao estabelecimento manter por um prazo de 5 (cinco) anos e apresentar, sempre que necessário, as notas fiscais de aquisição dos medicamentos do Programa junto aos fornecedores.
Portaria nº 184, de 3 de fevereiro de 2011, que dispõe sobre o Programa Farmácia Popular do Brasil:
Art. 26. O estabelecimento deve manter por 5 (cinco) anos as vias assinadas dos cupons vinculados e cupons fiscais arquivadas em ordem cronológica de emissão, que deverão ser disponibilizados sempre que necessário.
Art. 27. Para a comercialização e a dispensação dos medicamentos e/ou correlatos no âmbito do PFPB, as farmácias e drogarias devem obrigatoriamente observar as seguintes condições:
I - apresentação pelo paciente, de documento no qual conste o seu número de CPF, e sua fotografia;
II - apresentação de prescrição médica, no caso de medicamentos, ou prescrição, laudo ou atestado médico, no caso de correlatos, com as seguintes informações:
a) número de inscrição do médico no CRM, assinatura e carimbo médico e endereço do consultório;
b) data da expedição da prescrição médica; e
c) nome e endereço residencial do paciente.
§ 1º As farmácias e drogarias deverão providenciar uma cópia da prescrição, laudo ou atestado médico apresentado pelo paciente no ato da compra e mantê-la por 5 (cinco) anos para apresentação sempre que for solicitado.
§ 2º Caberá as farmácias e drogarias manter por um prazo de 5 (cinco) anos para apresentação, sempre que necessário, as notas fiscais de aquisição dos medicamentos e/ou correlatos do PFPB junto aos fornecedores.
Portaria nº 971, de 15 de maio de 2012, que dispõe sobre o Programa Farmácia Popular do Brasil:
Art. 22. O estabelecimento deve manter por 5 (cinco) anos para apresentação, sempre que necessário, as vias assinadas dos cupons vinculados e cupons fiscais em ordem cronológica de emissão, com arquivamento de 2 (duas) cópias, uma em meio físico e outra em meio magnético e/ou arquivo digitalizado, no próprio estabelecimento.
Parágrafo único. No caso de não ser possível a guarda das cópias dos documentos de que trata o "caput" deste artigo em meio magnético e/ou arquivo digitalizado, o estabelecimento poderá arquivá-las em meio físico na respectiva empresa que a ela presta serviços contábeis ou em outro estabelecimento de sua preferência.
Art. 23. Para a comercialização e a dispensação dos medicamentos e/ou correlatos no âmbito do PFPB, as farmácias e drogarias devem obrigatoriamente observar as seguintes condições:
I - apresentação pelo paciente, de documento oficial com foto no qual conste o seu número de CPF, e sua fotografia; e
II - apresentação de prescrição médica, no caso de medicamentos, ou prescrição, laudo ou atestado médico, no caso de correlatos, com as seguintes informações:
a) número de inscrição do médico no CRM, assinatura e carimbo médico e endereço do estabelecimento de saúde;
b) data da expedição da prescrição médica; e
c) nome e endereço residencial do paciente.
§ 1º As farmácias e drogarias deverão providenciar 2 (duas) cópias legíveis da prescrição, laudo ou atestado médico apresentado pelo paciente no ato da compra, arquivando-as uma em meio físico e outra em meio magnético e/ou arquivo digitalizado no próprio estabelecimento, e mantê-las por 5 (cinco) anos para apresentação sempre que for solicitado.
§ 2º Caberá as farmácias e drogarias manter por um prazo de 5 (cinco) anos para apresentação, sempre que necessário, as notas fiscais de aquisição dos medicamentos e/ou correlatos do PFPB junto aos fornecedores, com arquivamento de 2 (duas) cópias, uma em meio físico e outra em meio magnético e/ou arquivo digitalizado, no próprio estabelecimento.
§ 3º No caso de não ser possível a guarda das cópias dos documentos de que tratam os §§ 1º e 2º em meio magnético e/ou arquivo digitalizado no próprio estabelecimento, as farmácias e drogarias poderão arquivá-las em meio físico na respectiva empresa que a ela presta serviços contábeis ou em outro estabelecimento de sua preferência. (Grifos acrescidos) 
16.	De fato, não merecem acolhida as argumentações de ausência de capacitação ou treinamento para atuação no Programa, tampouco as alegações apresentadas ao Denasus de "impossibilidade" de guarda de toda a documentação fiscal e receituário, visto que, caso a Farmácia reconhecesse limitações operacionais nesse sentido, deveria abster-se de participação no Programa Farmácia Popular. No momento em que adere ao Programa, que inclui o repasse de recursos federais manifesta-se de acordo com as condições nele estabelecidas. 
17.	Não se exige que o particular ostente o mesmo tirocínio em relação às normas de direito público que se espera dos agentes administrativos; de outro giro, não é crível que um estabelecimento farmacêutico não procure se certificar das normas aplicáveis ao Programa Farmácia Popular, normas essas que não exigem um conhecimento técnico demasiadamente aprofundado no tocante à necessidade do correto recebimento, guarda e manutenção da documentação pertinente, para apresentação aos órgãos de controle, caso necessário. 
18.	Além disso, as irregularidades identificadas pelo Denasus constituem erros grosseiros, identificáveis por qualquer funcionário que estivesse minimamente ciente das responsabilidades para dispensação de medicamentos por intermédio do PFPB, tais como falta de apresentação de cupons e suas respectivas receitas, receitas sem assinatura do facultativo, receitas sem o CRM do médico, receitas com data de validade vencida, falta de apresentação de notas fiscais, cupons com assinaturas de terceiros sem procuração e outras, que nem em um juízo minimamente razoável poderiam ser consideradas "meras impropriedades formais".
19.	A jurisprudência desta Corte tem entendimento sólido no sentido de que a pessoa jurídica que participa do Programa Farmácia Popular do Brasil (PFPB) assume a gestão de recursos públicos, submetendo-se à obrigação de prestar contas, conforme disposto no art. 70, parágrafo único, da Constituição Federal, e sujeitando-se a eventual responsabilização em solidariedade com seus administradores, caso configurado o mau uso dos recursos geridos, nos termos do art. 71, inciso II, da Lei Maior (v.g. Acórdãos 4.677/2020, relator Min. Augusto Sherman, 5.987/2021, rel. Min. Weder de Oliveira, 2.457/2019, relator Min. Vital do Rêgo, 5259/2018, rel. Min. Vital do Rêgo, todos da 1ª Câmara; Acórdãos 9.959/2021, de minha relatoria, 8.647/2021, relator Min. Aroldo Cedraz e 8.231/2021, rel. Min. André de Carvalho, todos da 2ª Câmara) 
20.	De outra borda, reconheço que nem os dispositivos aplicáveis à época, nem o Manual de Orientações às Farmácias e Drogarias Credenciadas no "Aqui Tem Farmácia Popular", editado em 2016 (disponível em: https://portalarquivos2.saude.gov.br/images/pdf/2016/fevereiro/04/manual-orientacao-port111.pdf) estabelecem diretrizes para verificação de eventual óbito do beneficiário da dispensação do remédio. 
21.	Com efeito, mesmo o referido Manual de 2016, ao se reportar à possibilidade de dispensa de presença física do paciente, assim dispõe:
5. Fica dispensada a obrigatoriedade da presença física do paciente, titular da receita médica, SOMENTE quando se enquadrar nas seguintes condições: 
5.1Pessoa considerada incapaz, desde que comprovado 5.2Pessoa idosa, com idade igual ou superior a 60 anos 
6. A dispensação nos casos previstos acima apenas será realizada mediante a apresentação dos seguintes documentos: 
6.1 CPF e RG do paciente, titular da receita 
6.2 CPF e RG do representante legal, o qual assumirá juntamente com o estabelecimento as responsabilidades pela efetivação da transação 
7. Considera-se representante legal aquele que for: 
7.1 Declarado por sentença judicial 
7.2 Portador de instrumento público de procuração que outorgue plenos poderes ou poderes específicos para aquisição de medicamentos junto ao Programa OU 
7.3 Portador de instrumento particular de procuração com reconhecimento de firma, que autorize a compra de medicamentos junto ao Programa
22.	Nesses casos, entendo que não deva ser imputada a irregularidade às responsáveis, visto que o próprio Denasus, para apuração das transações autorizadas por CPF em nome de pessoas falecidas, teve que realizar cruzamento dos CPF de usuários do Programa Farmácia Popular, obtidos nos Relatórios de Autorizações Consolidadas emitidos pelo Departamento de Assistência Farmacêutica e Insumos Estratégicos - DAF/SCTIEIMS, com os dados do Sistema Informatizado de Óbitos - SISOB, do Ministério da Previdência Social - MPAS, por meio do Sistema de Auditoria do SUS - SISAUD/SUS/SGEP/MS, visando obter informações sobre usuários falecidos (peça 2, p. 4) .
23.	Não seria, desse modo, exigível do estabelecimento farmacêutico que realizasse esse tipo de consulta todas as vezes que fosse realizar a dispensação de medicamentos a um representante devidamente legal autorizado. 
24.	Não obstante, verifico que todas as irregularidades que suportaram o débito quantificado nestas contas apresentam irregularidades outras - falta de apresentação das notas fiscais, cupons com assinaturas de terceiros sem procuração, receitas sem assinaturas dos médicos -, que não a relativa a usuários falecidos, conforme se depreende do Relatório do Tomador de Contas à peça 33, p. 2-8, que totalizou o montante do dano ao erário em R$ 388.966,49.
25.	Desse modo, acompanho parcialmente a proposta da Secretaria de Recursos e do MP/TCU, para dar parcial provimento ao recurso de reconsideração pugno pela redução da multa imposta à Sra. Claudia Breves e à Drogaria Suprema Ltda - ME, ainda que balizadas no art. 57, da Lei 8.443/1999, ou seja, em função do débito quantificado, uma vez que toda cominação deve se pautar por um juízo de proporcionalidade em relação ao dano mas também em razão das irregularidades perpetradas e que estão consignadas no processo. 
26.	Face ao exposto, voto por que o Tribunal adote o acórdão que ora submeto à apreciação deste Colegiado.
TCU, Sala das Sessões Ministro Luciano Brandão Alves de Souza, em 17 de agosto de 2021.
RAIMUNDO CARREIRO 
Relator